【裁判字號】    97,重訴,66
【裁判日期】    980713
【裁判案由】    所有權移轉登記等
【裁判全文】
臺灣士林地方法院民事判決              97年度重訴字第66號
原      告  地  ○
訴訟代理人  宙○○
原      告  己○○
            庚○○
            子○○
            戊○○
            癸○○
            辰  ○
            亥○○
            申○○
            天○○○
            卯○○
            未○○
            巳○○
            午○○
上14人共同
訴訟代理人  陳麗雯律師
原      告  乙○○
            丁○○
                      現應受.
            辛○○
            丙○○
            丑○○
                      現應受.
            甲○○
被      告  戌○○○
                      15號
            酉○○
                      15號
            寅○○
上3 人共同
訴訟代理人  王世宏律師
上列當事人間所有權移轉登記等事件，本院於民國98年6 月29日
言詞辯論終結，判決如下：
    主  文
被告應就登記其被繼承人陳水返所有坐落如附表壹所列土地之地
號及面積於辦理繼承登記後，按附表壹所列之各繼承人應繼份為
分割，並將各繼承人應繼份部分之所有權移轉登記與全體原被告
。
被告應將其被繼承人陳水返處分臺北縣八里鄉○○里○段渡船頭
小段四八、四八之一地號土地所得價金，按附表貳所列各繼承人
應得金額給付全體原被告，及自民國九十八年五月二十一日起至
清償日止，按週年利率百分之五計算之利息。
被告應支付原被告如附表所示之金額，及自民國九十八年十二
月十九日起至清償日止，按週年利率百分之五計算之利息。
被告應自民國九十八年十二月十八日起至返還附表肆所示土地予
全體原被告之日止，按月於每月一日給付如附表肆所示之金額。
訴訟費用由被告負擔六分之一，餘由原告負擔。
原告其餘之訴駁回。
    事實及理由
壹、程序方面：
一、「訴訟標的對於數人必須合一確定而應共同起訴，如其中一
    人或數人拒絕同為原告而無正當理由者，法院得依原告聲請
    ，以裁定命該未起訴之人於一定期間內追加為原告。逾期未
    追加者，視為已一同起訴。法院為前項裁定前，應使該未起
    訴之人有陳述意見之機會。」民事訴訟法第56條之1 第1 項
    、第2 項分別定有明文。復按，「繼承人有數人時，在分割
    遺產前，各繼承人對於遺產全部為公同共有。」「公同共有
    人之權利義務，依其公同關係所由規定之法律或契約定之。
    除前項之法律或契約另有規定外，公同共有物之處分，及其
    他之權利行使，應得公同共有人全體之同意。」民法第1151
    條、第828 條亦有明文規定，此項規定，依同法第831 條規
    定，於公同共有債權準用之。故繼承人因繼承而取得之遺產
    ，於受侵害時，其所生之損害賠償債權，乃公同共有債權。
    如由公同共有人即繼承人中之一人或數人就此項債權為訴訟
    上之請求時，自須得其他繼承人全體之同意，始能謂當事人
    適格無欠缺（最高法院77年度臺上字第66號裁判要旨參照）
    。查原告主張坐落臺北縣八里鄉○○里○段大崁腳小段27、
    31、32、33、38、69地號、同段渡船頭小段48、48-1地號、
    同段松子腳小段51-2、51-6地號土地暨門牌號碼臺北縣八里
    鄉大崁腳6 號（門牌改編為龍米路3 段15號）房屋為兩造共
    同繼承而公同共有，信託登記於訴外人陳水返名下，被告為
    訴外人陳水返之繼承人，本院依原告地○、己○○、庚○○
    、子○○、戊○○、癸○○、辰○、亥○○、申○○、天○
    ○○、卯○○、未○○、巳○○、午○○等14人之聲請，於
    民國97年10月13日依民事訴訟法第56條之1 第2 項規定，通
    知原告乙○○、丁○○、辛○○、丙○○、陳萱益、甲○○
    於文到10日具狀陳報是否拒絕同為原告暨其理由（卷3 第14
    5 頁），該通知先後於97年10月16日、97年12月7 日、97年
    10月30日、97年10月16日、97年10月30日、97年10月30日送
    達原告乙○○、丁○○、辛○○、丙○○、丑○○、甲○○
    ，其等未表示意見，而本件訴訟之訴訟標的係原告因繼承而
    公同共有，而有合一確定及共同起訴之必要，且原告地○等
    14人提起本件訴訟乃為伸張、防衛其因繼承所取得之權利，
    原告乙○○、丁○○、辛○○、丙○○、陳萱益、甲○○復
    未陳報任何拒絕同為原告之理由，自應認其無正當理由拒絕
    同為原告，本院業於98年1 月12日裁定命原告乙○○、丁○
    ○、辛○○、丙○○、陳萱益、甲○○應於收到送達後7 日
    內，就本院97年度重訴字第66號案件追加為原告，逾期未追
    加視為已一同起訴（卷3 第175 頁至第176 頁），則原告起
    訴具有當事人適格，被告辯稱原告起訴欠缺當事人適格云云
    ，即屬無據，合先敘明。
二、按「言詞辯論期日，當事人之一造不到場者，得依到場當事
    人之聲請，由其一造辯論而為判決；不到場之當事人，經再
    次通知而仍不到場者，並得依職權由一造辯論而為判決。前
    項規定，於訴訟標的對於共同訴訟之各人必須合一確定者，
    言詞辯論期日，共同訴訟人中一人到場時，亦適用之。」民
    事訴訟法第385 條第1 項、第2 項定有明文。本件原告乙○
    ○、丁○○、辛○○、丙○○、陳萱益、甲○○未於言詞辯
    論期日到場，核無民事訴訟法第386 條各款所列情形，爰依
    原告地○等14人之聲請，依上開規定一造辯論而為判決。
三、按訴狀送達後，原告不得將原訴變更或追加他訴，但被告同
    意、請求之基礎事實同一、擴張或減縮應受判決事項之聲明
    、該訴訟標的對於數人必須合一確定時，追加其原非當事人
    之人為當事人者，不在此限，被告於訴之變更或追加無異議
    ，而為本案之言詞辯論者，視為同意變更或追加。經查：
  (一)原告起訴時所列原告原為地○、己○○、庚○○、子○○、
    戊○○、癸○○、辰○、亥○○、天○○○、卯○○、未○
    ○、巳○○、午○○等13人，所列被告為戌○○○、陳好味
    、申○○、陳玉燕、陳阿蛾、陳桂英、酉○○、陳清祥、寅
    ○○等9 人，訴之聲明為：「1.被告等9 人應就登記其被繼
    承人陳水返所有坐落如起訴狀附表1 （卷1 第18頁至第19頁
    ）所列土地之地號及面積於辦理繼承登記後，按各原告如起
    訴狀附表1 所列之應繼份，將所有權移轉登記與各原告。2.
    被告應將其被繼承人陳水返處分臺北縣八里鄉○○里○段渡
    船頭小段48、48-1地號土地所得價金，按起訴狀附表2 （卷
    1 第20頁）所列各原告應得金額給付各原告，及自95年4 月
    26日起至清償日止，按週年利率5%計算之利息。3.被告應支
    付各原告如起訴狀附表3 （卷1 第21頁至第22頁）所示之金
    額，及自起訴狀繕本送達翌日起至清償日止，按週年利率5%
    計算之利息。4.被告應自起訴狀繕本送達翌日起至騰空返還
    如起訴狀附表4 （卷1 第23頁至第24頁）所示土地予各原告
    之日止，按月於每月1 日給付如起訴狀附表4 所示之金額」
    （卷1 第5 頁）。
  (二)嗣原告於97年3 月13日具狀撤回對被告陳好味、申○○、陳
    玉燕、陳阿蛾、陳桂英、陳清祥之訴，並將原列於被告之申
    ○○變更為原告，另變更訴之聲明為：「1.被告應就登記其
    被繼承人陳水返所有坐落如變更當事人暨訴之聲明狀附表1-
    1 （卷2 第40頁至第41頁）所列土地之地號及面積於辦理繼
    承登記後，按各原告於附表1-1 所列之應繼份，將所有權移
    轉登記與各原告。2.被告應將其被繼承人陳水返處分臺北縣
    八里鄉○○里○段渡船頭小段48、48-1地號土地所得價金，
    按變更當事人暨訴之聲明狀附表2-1 所列各原告應得金額給
    付各原告，及自95年4 月26日起至清償日止，按週年利率5%
    計算之利息。3.被告應支付各原告如變更當事人暨訴之聲明
    狀附表3-1 （卷2 第42頁至第43頁）所示之金額，及自起訴
    狀繕本送達翌日起至清償日止，按週年利率5%計算之利息。
    4.被告應自起訴狀繕本送達翌日起至騰空返還如變更當事人
    暨訴之聲明狀附表4-1 （卷2 第44頁至第45頁）所示土地予
    各原告之日止，按月於每月1 日給付如變更當事人暨訴之聲
    明狀附表4-1 所示之金額」（卷2 第33頁）。
  (三)原告復於97年3 月17日追加壬○○、乙○○、丁○○、辛○
    ○、丙○○、陳萱益、甲○○等7 人為被告，並變更訴之聲
    明為：「1.被告戌○○○、酉○○、寅○○應就登記其被繼
    承人陳水返所有坐落如變更當事人暨訴之聲明二狀附表1-2
    （卷2 第116 頁至第117 頁）所列土地之地號及面積於辦理
    繼承登記後，按變更當事人暨訴之聲明二狀附表1- 2所列之
    各繼承人應繼份為分割，並將各繼承人應繼份部分之所有權
    移轉登記與全體原被告。2.被告戌○○○、酉○○、寅○○
    應將其被繼承人陳水返處分臺北縣八里鄉○○里○段渡船頭
    小段48、48-1地號土地所得價金，按變更當事人暨訴之聲明
    二狀附表2-2 （卷2 第118 頁）所列各繼承人應得金額給付
    全體原被告，及自95年4 月26日起至清償日止，按週年利率
    5%計算之利息。3.被告戌○○○、酉○○、寅○○應支付全
    體原被告如變更當事人暨訴之聲明二狀附表3-2 （卷2 第11
    9 頁至第120 頁）所示之金額，及自起訴狀繕本送達翌日起
    至清償日止，按週年利率5%計算之利息。4.被告戌○○○、
    酉○○、寅○○應自起訴狀繕本送達翌日起至騰空返還如變
    更當事人暨訴之聲明二狀附表4-2 （卷2 第121 頁至第122
    頁）所示土地予全體原被告之日止，按月於每月1 日給付如
    如變更當事人暨訴之聲明二狀附表4-2 所示之金額」（卷2
    第107 頁至第108 頁）。
  (四)原告再於97年4 月18日具狀變更壬○○、乙○○、丁○○、
    辛○○、丙○○、陳萱益、甲○○等7 人為原告，並變更訴
    之聲明為：「1.被告應就登記其被繼承人陳水返所有坐落如
    變更當事人暨訴之聲明三狀附表1-3 （卷2 第217 頁至第21
    8 頁）所列土地之地號及面積於辦理繼承登記後，按變更當
    事人暨訴之聲明三狀附表1-3 所列之各繼承人應繼份為分割
    ，並將各繼承人應繼份部分之所有權移轉登記與全體原被告
    。2.被告應將其被繼承人陳水返處分臺北縣八里鄉○○里○
    段渡船頭小段48、48-1地號土地所得價金，按變更當事人暨
    訴之聲明三狀附表2-3 （卷2 第219 頁）所列各繼承人應得
    金額給付全體原被告，及自95年4 月26日起至清償日止，按
    週年利率5%計算之利息。3.被告應支付全體原被告如變更當
    事人暨訴之聲明三狀附表3-3 （卷2 第220 頁至第221 頁）
    所示之金額，及自起訴狀繕本送達翌日起至清償日止，按週
    年利率5%計算之利息。4.被告應自起訴狀繕本送達翌日起至
    騰空返還變更當事人暨訴之聲明三狀附表4-3 （卷2 第222
    頁）所示土地予全體原被告之日止，按月於每月1 日給付如
    變更當事人暨訴之聲明三狀附表4-3 所示之金額」（卷2 第
    213 頁至第214 頁）。
  (五)原告又於97年10月13日具狀撤回壬○○之訴，並變更訴之聲
    明為：「1.被告應就登記其被繼承人陳水返所有坐落如變更
    當事人暨訴之聲明四狀附表1-4 （卷3 第132 頁至第133 頁
    ）所列土地之地號及面積於辦理繼承登記後，按附表1-4 所
    列之各繼承人應繼份為分割，並將各繼承人應繼份部分之所
    有權移轉登記與全體原被告。2.被告應將其被繼承人陳水返
    處分臺北縣八里鄉○○里○段渡船頭小段48、48-1地號土地
    所得價金，按變更當事人暨訴之聲明四狀附表2-4 （卷3 第
    134 頁）所列各繼承人應得金額給付全體原被告，及自95年
    4 月26日起至清償日止，按週年利率5%計算之利息。3.被告
    應支付全體原被告如附表3-4 （卷3 第135 頁至第136 頁）
    所示之金額，及自起訴狀繕本送達翌日起至清償日止，按週
    年利率5%計算之利息。4.被告應自起訴狀繕本送達翌日起至
    返還附表4-4 （卷3 第137 頁至第138 頁）所示土地予全體
    原被告之日止，按月於每月1 日給付如附表4-4 所示之金額
    」（卷3 第130 頁）。
  (六)原告最後於98年5 月19日具狀擴張訴之聲明第2 項為：「被
    告應將其被繼承人陳水返處分臺北縣八里鄉○○里○段渡船
    頭小段48、48-1地號土地所得價金，按附表2-5 （卷3 第39
    6 頁）所列各繼承人應得金額給付全體原被告，及自95 年4
    月26日起至清償日止，按週年利率5%計算之利息」（卷3 第
    394 頁）。
  (七)查原告請求之基礎事實同一、該訴訟標的對於數人必須合一
    確定，且被告於訴之變更或追加無異議，而為本案之言詞辯
    論，揆諸前揭說明，應准原告為前述聲明之追加、變更及擴
    張。
貳、實體方面：
一、原告起訴主張：
  (一)緣73年5 月16日被繼承人陳木歿，遺留臺北縣八里鄉○○里
    ○段大崁腳小段27、31、32、33、38、69地號（以下簡稱系
    爭27、31、32、33、38、69地號土地）、同段渡船頭小段48
    、48-1地號（以下簡稱系爭48、48-1地號土地）、同段松子
    腳小段51-2、51-6地號（以下簡稱系爭51-2、51-6地號土地
    ）等土地為遺產，查陳木之配偶早於57年5 月16日歿，二人
    育有訴外人即長女李陳秀、長子陳水定、次子陳水返、次女
    地○、三子陳水鄉、五女李陳最、養女陳足等7 人，其中養
    女陳足於37年4 月12日歿，均無子嗣可為繼承人，五女李陳
    最於64年6 月12日歿，繼承人為原告庚○○、子○○、戊○
    ○、己○○、癸○○，故被繼承人陳木之繼承人應包括訴外
    人李陳秀、陳水定、陳水返、陳水鄉、原告地○等5 人，應
    繼承各6 分之1 ，另原告庚○○、子○○、戊○○、己○○
    、癸○○應繼分各30分之1 。嗣訴外人李陳秀於79年4 月6
    日歿，其配偶亦於86年4 月17日歿，繼承人為原告辛○○、
    丙○○、乙○○、丑○○、丁○○、甲○○等6 人（另壬○
    ○於90年9 月13日歿），應繼分各36分之1 ；訴外人陳水定
    於93年8 月3 日歿，繼承人為其配偶即原告辰○、長子亥○
    ○、收養陳水返之次女申○○等3 人，應繼份各18分之1 ；
    訴外人陳水返於96年9 月28日歿，繼承人為其配偶即被告戌
    ○○○、子女酉○○、寅○○等3 人（另陳好味、陳玉燕、
    陳阿娥、陳桂英、陳清祥等5 人拋棄繼承），應繼承各18分
    之1 ；訴外人陳水鄉於95年4 月4 日歿，繼承人為其配偶即
    原告天○○○、女子卯○○、未○○、巳○○、午○○等5
    人，應繼分各30分之1 。
  (二)因被繼承人陳木去世時，繼承人之教育程度或為不高，或為
    年幼不經世事，當時繼承人中之訴外人陳水返自願負起繼承
    遺產之全部事宜，其他繼承人不疑有他，認為訴外人陳水返
    將會依原告等最大利益處理遺產相關事宜，而同意全權交由
    訴外人陳水返處理，此可視為其他繼承人將本身所應繼之遺
    產信託訴外人陳水返代為管理，兩者間應成立信託關係，此
    觀諸訴外人陳水返於88年7 月23日間，以申請人名義，向地
    政機關申請將遺產中之系爭51-2、51-6地號土地辦理公同共
    有登記予全體繼承人，即知訴外人陳水返受原告等代為處理
    遺產繼承之事實。惟原告至96年間，方知訴外人陳水返未得
    其他繼承人同意，擅自於95年4 月26日將系爭48、48-1地號
    土地以新臺幣（以下同）2,958 萬元之價格售予訴外人陳國
    松，惟未將取得價款分予其他繼承人，且訴外人陳水返取得
    信託財產後，即將系爭31、32、33地號土地挪為己用，並於
    其上建造門牌號碼臺北縣八里鄉○○路○ 段15號建物（以下
    簡稱系爭房屋）供其家族使用迄今，未給付原告任何費用，
    訴外人陳水返及被告等之使用不符信託目的，因無償使用致
    信託人無法收益，原告應得請求返還不當得利。
  (三)原告得知訴外人陳水返出售系爭48、48-1地號土地等情事後
    ，即向訴外人陳水返為終止信託關係之意思表示，請求返還
    其他信託財產，並請求訴外人陳水返因處分信託財產所得利
    益就其應繼分範圍內給付，惟遭訴外人陳水返拒絕，嗣訴外
    人陳水返於96年9 月28日死亡，信託關係當然消滅，系爭信
    託財產不屬於繼承財產，被告為訴外人陳水返之繼承人，除
    有拋棄繼承或限定繼承之情形外，對於訴外人陳水返之債權
    債務關係，依法第1148條、第1153條第1 項規定應負連帶責
    任，爰請求被告返還信託物、分割遺產後給付原告之應繼分
    並給付不當得利之損害賠償等語，並聲明：1.被告應就登記
    其被繼承人陳水返所有坐落如附表1-4 （卷3 第132 頁至第
    133 頁）所列土地之地號及面積於辦理繼承登記後，按附表
    1-4 所列之各繼承人應繼份為分割，並將各繼承人應繼份部
    分之所有權移轉登記與全體原被告。2.被告應將其被繼承人
    陳水返處分臺北縣八里鄉○○里○段渡船頭小段48、48-1地
    號土地所得價金，按附表2-5 （卷3 第134 頁）所列各繼承
    人應得金額給付全體原被告，及自95年4 月26日起至清償日
    止，按週年利率5%計算之利息。3.被告應支付全體原被告如
    附表3-4 （卷3 第135 頁至第136 頁）所示之金額，及自起
    訴狀繕本送達翌日起至清償日止，按週年利率5%計算之利息
    。4.被告應自起訴狀繕本送達翌日起至返還附表4-4 （卷3
    第137 頁至第138 頁）所示土地予全體原被告之日止，按月
    於每月1 日給付如附表4-4 所示之金額。
二、被告則以：
  (一)原告地○於日治時代為訴外人張烏魚之「媳婦仔」，並以訴
    外人張烏魚為父，足見原告地○經訴外人陳烏魚收養，其就
    被繼承人陳木之財產是否具有繼承人地位，本即有疑，況訴
    外人陳水返過世時，更不清楚原告地○是否有與訴外人張烏
    魚終止收養關係而具繼承人地位。又由系爭51-2、51-6地號
    土地於88年8 月10日以繼承為原因之登記申請案檢附戶籍資
    料顯示，被繼承人陳老圓之繼承人除陳木外，尚應有另一女
    陳香。由上足見，原告有當事人不適格之違法。
  (二)由於被繼承人陳木生前之生活起居皆由訴外人陳水返照顧，
    其餘兄弟姐妹未曾參與陳木生活照顧，故於陳木過世時，訴
    外人陳水返之兄弟姐妹為感念其長期照顧父親，一致同意拋
    棄繼承，由訴外人陳水返一人單獨繼承陳木所留全部遺產，
    並委由代書辦理，於73年12月18日以繼承為原因，將陳木生
    前所留財產登記為訴外人陳水返所有。依69年3 月1 日施行
    之土地登記規則第42條規定，申請繼承登記應檢附被繼承人
    本人死亡時之戶籍謄本、繼承人現在之戶籍謄本、繼承系統
    表、土地所有權狀等文件予地政機關，地政機關可輕易得知
    被繼承人究意遺有多少繼承人，苟無其他繼承人拋棄繼承權
    之相關文件，地政機關絕無可能將陳木生前所留財產以繼承
    為原因登記為訴外人陳水返所有。自斯時起至96年9 月28日
    訴外人陳水返過世為止，原告等人皆無任何異議，茲於訴外
    人陳水返過世後旋虛捏理由起訴，動機可議。
  (三)原告固主張訴外人陳水返於88年7 月23日將系爭51-2、51-6
    地號土地辦理公同共有登記予全體繼承人，顯見訴外人陳水
    返受原告等代為處理遺產繼承之事實云云。查系爭51-2地號
    土地原為訴外人陳水返之祖陳老圓所有，陳老圓於12年7 月
    14日過世後，系爭51-2地號土地雖未辦理所有權移轉登記予
    其子陳木，惟無礙陳木本於繼承人地位繼承系爭51-2地號土
    地之事實，另系爭51-6地號土地係分割自51-2地號土地，當
    然係陳木所有，故陳木於73年5 月16日過世後，系爭51-2、
    51-6地號土地當然由訴外人陳水返繼承。因訴外人陳水返不
    識字，一切與不動產相關事務均會與其子女商量，依被告之
    記憶，訴外人陳水返未曾簽具切結書，被告否認原證1 切結
    書形式及實質之真正，況依該切結書之意旨，無法得出訴外
    人陳水返受原告等代為處理遺產繼承之事實。訴外人陳水返
    未曾委託證人宇○○將系爭51-2、51-6地號土地辦理公同共
    有登記，係證人宇○○之舅舅指使證人宇○○將上開2 筆土
    地辦理公同共有，未經訴外人陳水返授權或同意。
  (四)退步言之，縱令訴外人陳水返受原告等代為處理遺產而與各
    繼承人間有信託關係存在，惟信託利益顯然非原告全部享有
    ，而係原告與訴外人陳水返所共享，依信託法第64條第1 項
    規定，原告不得單方終止信託關係，且依信託法第8 條、第
    62條規定及最高法院91年度臺上字第358 號判決意旨，兩造
    間信託關係不因訴外人陳水返死亡而消滅，原告訴請返還土
    地自無足採。
  (五)依信託法第1 條規定，受託人若管理、處分信託財產，乃有
    權處分，故縱如原告所指訴外人陳水返將系爭31、32、33地
    號土地挪為自用，亦無不當得利可言，況系爭房屋為被繼承
    人陳木起造，於67年3 月13日取得使用執照，未辦理建物所
    有權第一次登記，非訴外人陳水返私自建造。又原告將系爭
    48、48 -1 地號土地售予第三人，亦屬有權處分，被告無須
    負擔損害賠償責任。
  (六)系爭31、32、33地號土地申報地價每平方公尺1,760 元，三
    筆土地面積共計359 平方公尺，如以最高年息10% 計算，每
    月租金至多5,265 元，年租金至多6 萬3,184 元，5 年租金
    至多為31萬5,920元，原告計算有誤等語置辯。
  (七)並聲明：1.原告之訴駁回。2.如受不利判決，願供擔保請准
    宣告免為假執行。
三、本件經本院依民事訴訟法第271 條之1 準用同法第270 條之
    1 第1 項第3 款規定，整理並協議簡化爭點及不爭執點如下
    （本院97年3 月19日言詞辯論筆錄，卷2 第103 頁至第105
    頁）：
  (一)兩造不爭執之事實：
    1.坐落臺北縣八里鄉○○里○段大崁腳小段27、31、32、33
      、38、69地號、同段渡船頭小段48、48-1地號、同段松子
      腳小段51-2、51-6地號土地原為訴外人陳木所有（卷1 第
      28頁）。
    2.訴外人陳木於73年5 月16日歿，育有長女李陳秀（79年4
      月2 日歿，原告辛○○、丙○○、乙○○、丑○○、丁○
      ○、甲○○等6 人為其繼承人）、長子陳水定（93年8 月
      3 日歿，原告辰○、亥○○、申○○等3 人為其繼承人）
      、次子陳水返（96年9 月28日歿，被告戌○○○、酉○○
      、寅○○為其繼承人）、三子陳水鄉（95年4 月4 日歿，
      原告天○○○、卯○○、未○○、巳○○、午○○等5 人
      為其繼承人）、五女李陳最（64年2 月20日歿，原告庚○
      ○、子○○、戊○○、陳金龍、陳萬來等5 人為其繼承人
      ）（卷3 第139 頁）。
    3.坐落臺北縣八里鄉○○里○段大崁腳小段27、31、32、33
      、38、69地號土地於73年5 月16日以繼承為原因登記為訴
      外人陳水返所有（卷1 第29頁至第34頁）。同段渡船頭小
      段48、48-1地號土地於95年月30日以買賣為原因登記為訴
      外人陳國松所有，價金2,958 萬元（卷3 第379 頁至第38
      8 頁）。同段松子腳小段51-2、51-6地號土地於88年8 月
      10日登記為陳水定、陳水返、陳水鄉、地○、壬○○、辛
      ○○、丙○○、乙○○、丑○○、丁○○、甲○○、庚○
      ○、子○○、戊○○、己○○、癸○○公同共有（卷1 第
      4 3 頁至第54頁）。
    4.坐落系爭27、31、32、33地號土地上門牌號碼臺北縣八里
      鄉大崁腳6 號（門牌改編為龍米路3 段15號）房屋為訴外
      人陳木起造（卷2 第85頁），未辦理建物所有權第1 次登
      記。
  (二)兩造爭執要旨：
    1.原告起訴是否欠缺當事人適格？
    2.訴外人陳水返之兄弟姐妹是否已拋棄繼承？訴外人陳木之
      繼承人是否僅訴外人陳水返1 人？
    3.原告提出之切結書是否真正？訴外人陳水返與其他繼承人
      間就訴外人陳木遺產之管理是否有信託關係存在？
    4.倘有上開信託關係存在，信託關係否已消滅？原告得否請
      求返還信託物？
    5.坐落臺北縣八里鄉○○里○段渡船頭小段48、48-1地號土
      地出售予訴外人陳國松所得價金若干？被告是否受有不當
      得利？
    6.門牌號碼臺北縣八里鄉○○路○ 段15號房屋是否為被告占
      有？上開房屋占有系爭31、32、33地號土地是否有正當權
      源？被告是否受有相當於租金之不當得利？
四、茲就上述爭點，析述本院得心證之理由如下：
  (一)原告起訴具有當事人適格：
    原告主張其與被告為被繼承人陳木之繼承人，共同繼承系爭
    27、31、32、33、38、69、48、48-1、51-2、51-6地號土地
    等語，被告則辯稱原告地○於日治時代為訴外人張烏魚之「
    媳婦仔」，就被繼承人陳木之財產是否具有繼承人地位有疑
    問，又系爭51-2、51-6地號土地原為被繼承人陳老圓所有，
    被繼承人陳老圓之繼承人除陳木外，尚應有另一女陳香，故
    原告有當事人不適格之違法云云。經查：
    1.按決定當事人是否適格，應以原告所主張之事實定之，非
      依法院調查審判之結果為斷（最高法院82年度臺上字第30
      3 號判決要旨參照）。查本件原告主張兩造為被繼承人陳
      木之繼承人，系爭27、31、32、33、38、69、48、48-1地
      號土地均為被繼承人陳木之遺產，而依返還信託遺產等法
      律關係提起本件訴訟，是本件應就原告主張之事實進行當
      事人適格之審查，至於原告就被繼承人陳木遺產有無繼承
      權？上開土地是否均為被繼承人陳木之遺產？訴外人陳香
      與陳木共同繼承被繼承人陳老圓所有之上開土地？僅原告
      之訴有無理由之問題，而非當事人不適格，合先敘明。
    2.復查，陳木之配偶陳允於57年5 月16日歿，二人育有訴外
      人即長女李陳秀（79年4 月2 日歿，其子女即原告辛○○
      、丙○○、乙○○、丑○○、丁○○、甲○○等6 人為其
      繼承人）、長子陳水定（93年8 月3 日歿，其妻即原告辰
      ○、子女即原告亥○○、申○○等3 人為其繼承人）、次
      子陳水返（96年9 月28日歿，其妻即被告戌○○○、子女
      酉○○、寅○○為其繼承人）、三子陳水鄉（95年4 月4
      日歿，其妻即原告天○○○、子女卯○○、未○○、巳○
      ○、午○○等5 人為其繼承人）、二女陳完（20年9 月6
      日歿，無繼承人）、三女地○、四女陳刊（24年4 月2 日
      經訴外人詹春收養）、養女陳足（37年4 月12日歿，無繼
      承人）、五女李陳最（64年2 月20日歿，原告庚○○、子
      ○○、戊○○、陳金龍、陳萬來等5 人為其繼承人）之事
      實，業據原告提出繼承系統表（卷1 第43頁、卷2 第207
      頁至第208 頁、卷3 第139 頁）、戶籍登記簿影本、戶籍
      謄本（卷1 第37頁至第42頁、卷2 第151 頁至第160 頁、
      第170 頁至第191 頁、第209 頁至第211 頁）為證，並有
      臺北縣淡水地政事務所97年9 月2 日北縣淡地資字第0970
      010971號函送之繼承系統表、戶籍謄本、戶籍登記簿等影
      本可參（卷3 第58頁至第121 頁），復為兩造所不爭執，
      堪信為真實。
    3.被告雖辯稱地○為訴外人張烏魚之媳婦仔，已非被繼承人
      陳木之繼承人云云。按收養為發生身分關係之法律行為，
      必於雙方意思表示合致時，始能成立。依據臺灣民事習慣
      調查報告，日據時代之養女與前清時代無異，即媳婦仔係
      以為子媳之目的所收養之異姓幼女，不論收養時其未婚夫
      已否確定，與成婚之婦女同於本姓上冠以養家之姓，對養
      家之親屬發生準於成婚婦之親屬關係，養女則異於此，並
      無上述為子媳之目的，養女從養家之姓，對養家之親屬發
      生與親生子相同之親屬關係。可知臺灣在日據時期，媳婦
      仔與養女之區別，在於：(1)養女與養家間發生與親生子女
      相同之親屬關係，媳婦仔則與養家間，發生成婚婦與夫家
      間之親屬關係；(2)養女須去其本家姓，改從養家姓，而媳
      婦仔則於其本家姓上冠以養家姓。又媳婦仔與養家間並無
      擬制血親關係，於戶籍登記名義為媳婦仔，以示與養女有
      別，除有與養家父母雙方依法另行成立收養關係，將媳婦
      仔身分變更為養女外，不能認其具有養女之身分。再者，
      在養家無特定匹配男子（俗稱無頭對）而收養之媳婦仔，
      嗣後由養家主婚出嫁者，應視為自該時起與養家親屬發生
      準血親關係，其身分即轉換為養女，惟仍須具備身分轉換
      當時有關收養之要件。經查，原告地○於日據時代戶籍登
      記簿雖登記為訴外人張烏魚之媳婦仔（卷3 第101 頁、第
      105 頁），惟其嗣後未與訴外人張烏魚之子結婚，而係另
      嫁與訴外人馬楊順，亦未與訴外人張烏魚辦理收養或終止
      收養之登記，其戶籍謄本所載之父母仍為陳木與陳鄭充等
      情，有戶籍謄本足考（卷2 第250 頁），並經臺北市信義
      區戶政事務所於98年3 月24日以北市信戶字第0983035780
      0 號函覆無訛（卷3 第265 頁），難認原告地○與訴外人
      張烏魚成立擬制血親關係，而與本生父母脫離親子關係。
      是以，原告地○對於其本生父母仍有血親關係存在，而得
      繼承本生父母之遺產，應屬無疑。
    4.綜上，被繼承人陳木之繼承人為長女李陳秀（由原告辛○
      ○、丙○○、乙○○、丑○○、丁○○、甲○○等6 人再
      轉繼承）、長子陳水定（由原告辰○、亥○○、申○○等
      3 人再轉繼承）、次子陳水返（被告戌○○○、酉○○、
      寅○○再轉繼承）、三子陳水鄉（原告天○○○、卯○○
      、未○○、巳○○、午○○等5 人再轉繼承）、三女地○
      、五女李陳最之繼承人原告庚○○、子○○、戊○○、陳
      金龍、陳萬來等5 人代位繼承，共計23人之事實，堪以認
      定。故原告提起本件訴訟，請求返還信託遺產等，當事人
      適格並無欠缺，被告辯稱原告起訴不具當事人適格云云，
      委不足採。
  (二)訴外人陳水返之兄弟姐妹並未拋棄繼承：
    承前所述，被繼承人陳木死亡時繼承人為長女李陳秀、長子
    陳水定、次子陳水返、三子陳水鄉、三女地○、五女李陳最
    之子女庚○○、子○○、戊○○、陳金龍、陳萬來等。被告
    雖辯稱：被繼承人陳木生前之生活起居皆由訴外人陳水返照
    顧，故於被繼承人陳木過世時，其餘繼承人一致同意拋棄繼
    承，由訴外人陳水返一人單獨繼承陳木所留全部遺產云云，
    惟為原告所否認。經查：
    1.按「當事人主張有利於己之事實者，就其事實有舉證之責
      任。」民事訴訟法第277 條定有明文。查被繼承人陳木之
      繼承人非僅訴外人陳水返1 人，被告辯稱其餘繼承人均已
      拋棄繼承，對於此有利於己之事實自應負舉證責任。
    2.查被繼承人陳木於73年5 月16日歿，依斯時民法第1174條
      規定：「繼承人得拋棄其繼承權。前項拋棄，應於知悉其
      得繼承之時起2 個月內，以書面向法院，親屬會議或其他
      繼承人為之。」又繼承之拋棄，係指繼承人否認自己開始
      繼承效力之意思表示，即否認因繼承開始當然為繼承人之
      全部繼承效力之行為。與拋棄因繼承所取得之財產，性質
      不同。又民法第1174條所謂拋棄繼承權，係指全部拋棄而
      言，如為一部拋棄，為繼承性質所不許，不生拋棄之效力
      （最高法院65年臺上字第1563號判例要旨參照）。而經本
      院查詢被繼承人陳木之繼承人是否有向法院聲明拋棄繼承
      ，經本院家事法庭於97年3 月26日以士院木家少科字第20
      9 號函覆稱並無受理該事件之資料（卷2 第144 頁），被
      告復未能舉證證明陳木之其餘繼承人曾於知悉其得繼承之
      時起2 個月內以書面向親屬會議或其他繼承人為拋棄繼承
      之意思表示，則其空言置辯，即非可採。
    3.又系爭48、48-1地號土地原登記於訴外人陳水返名下，於
      95年3 月27日以2,958 萬元之價格售予訴外人陳國松，並
      於95年4 月30日以辦妥所有權移轉登記，此有買賣契約書
      影本在卷可稽（卷3 第379 頁至第388 頁）。因其餘繼承
      人得知上開買賣行為後不表認同，其中長子陳水定之繼承
      人即原告辰○、亥○○、申○○等人、三子陳水鄉之繼承
      人即原告天○○○、卯○○、未○○、巳○○、午○○等
      人以訴外人陳水返為相對人，在本院聲請調解，經本院以
      95年度調字第40號受理在案，原告辰○、亥○○並分別取
      得本院95年度全字第24號、95年度裁全字第2400號民事裁
      定，聲請假扣押訴外人陳水返之財產，經本院以95年度執
      全字第1258、1108號假扣押執行在案，雙方嗣於96年4 月
      17日成立訴訟外和解略以：「茲甲（即訴外人陳水返）乙
      （即原告辰○家族）丙（即原告天○○○家族）因分配先
      人陳木遺產履行協議事件，書立和解書內容如下：一、甲
      乙丙三方同意就先人陳木遺產即坐落臺北縣八里鄉○○里
      ○段渡船頭小段48地號及48-1地號等2 筆土地……由甲乙
      丙三方各分得3 分之1 即600 萬元，乙丙方其餘請求拋棄
      ……七、本和解書係就遺產分配所為之協議，與贈與無涉
      ……」等語，此經本院查核上開調解事件、假扣押事件檔
      案資料無訛，至少可證被繼承人陳木之長子及三子並無拋
      棄繼承之意思，且為訴外人陳水返所明知。
    4.另針對系爭51-2、51-6地號土地，原屬陳木之父陳老圓所
      有，於88年8 月10日再轉繼承登記為陳水定、陳水返、陳
      水鄉、地○、壬○○、辛○○、丙○○、乙○○、丑○○
      、丁○○、甲○○、庚○○、子○○、戊○○、己○○、
      癸○○公同共有，此有臺北縣淡水地政事務所97年9 月2
      日北縣淡地資字第0970010971號函送之登記申請書等資料
      在卷足考（卷3 第52頁至第128 頁），益徵陳木之繼承人
      並無全部拋棄繼承被繼承人陳木遺產之意思。
    5.綜上，被告抗辯被繼承人陳木其餘繼承人均已拋棄繼承云
      云，洵屬無據。
  (三)訴外人陳水返與其他繼承人間就被繼承人人陳木遺產之管理
    有信託關係存在：
    原告主張被繼承人陳木去世時，繼承人之教育程度或為不高
    或為年幼不經世事，訴外人陳水返自願負起處理遺產之事宜
    ，其餘繼承人乃同意全權委託訴外人陳水返處理，可視為其
    他繼承人將本身所應繼之遺產信託訴外人陳水返代為管理，
    兩者間應成立信託關係等語，惟為被告所否認。經查：
    1.信託法公布施行（85年1 月26日公布）前之信託，雖非「
      典型契約」，而為「非典型契約」之一種，惟仍如同民法
      債編各種之債所列之「典型契約」，並無以立有書面為必
      要，茍當事人之一方（委託人）授與他方（受託人）超過
      經濟目的之權利，而受託人僅於所許可之經濟目的範圍內
      行使權利，雙方當事人就此相互意思表示一致者，其契約
      即為成立（最高法院88年度臺上字第1435號判要旨參照）
      。
    2.查被繼承人陳木其餘繼承人並未拋棄繼承等情，業經認定
      如前，且被繼承人陳木之繼承人並無遺產分割之協議，而
      被繼承人陳木所遺之遺產即系爭27、31、32、33、38、69
      、48、48-1地號土地，竟全數以繼承為原因登記為訴外人
      陳水返1 人名下，此有土地登記簿謄本在卷可稽（卷2 第
      69頁至第84頁），超越訴外人陳水返之應繼份6 分之1 ，
      被繼承人陳木名下復無其他等值遺產登記或歸屬其他繼承
      人，則原告主張其餘繼承人授與訴外人陳水返超過經濟目
      的之權利，將各繼承人名下之應繼遺產信託予訴外人陳水
      返代為管理等語，應非虛妄。
    3.又誠如前述，針對訴外人陳水返於95年3 月27日出售系爭
      48、48-1地號土地之價款，訴外人陳水返業於96年4 月17
      日與被繼承人陳木之長子陳水定繼承人即原告辰○、亥○
      ○、申○○等人、三子陳水鄉繼承人即原告天○○○、卯
      ○○、未○○、巳○○、午○○等人達成和解，將土地價
      款扣除「土地管理費」等費用，給付餘額各3 分之1 即60
      0 萬元予其二房繼承人，然恐因傳統觀念，而於和解時排
      除長女李陳秀、三女地○、五女李陳最等女子繼承之權利
      。上開和解之效力固不及於未參與和解之繼承人，然至少
      得以證明訴外人陳水返前開繼承登記表彰之權利，乃超過
      其本身得以行使經濟目的之權利，實係基於與其餘繼承人
      之協議，為其餘繼承人管理應繼遺產，而與其餘繼承人間
      就應繼遺產成立信託關係。
    4.綜上，訴外人陳水返與其他繼承人間就訴外人陳木遺產之
      管理有信託關係存在，堪以認定。
  (四)信託關係已消滅：
    原告主張其得知訴外人陳水返出售系爭48、48-1地號土地等
    情事後，即向訴外人陳水返為終止信託關係之意思表示，且
    訴外人陳水返於96年9 月28日歿，信託關係當然消滅等語，
    被告則辯稱兩造間縱有信託關係存在，信託利益顯然非原告
    全部享有，而係原告與訴外人陳水返所共享，原告不得單方
    終止信託關係，且依信託法第8 條、第62條規定，信託關係
    不因訴外人陳水返死亡而消滅云云。經查：
    1.原告主張其得知訴外人陳水返出售系爭48、48-1地號土地
      等情事後，向訴外人陳水返為終止信託關係之意思表示，
      惟未舉證以實其說。又民事訴訟法第56條之1 第1 項固規
      定：「訴訟標的對於數人必須合一確定而應共同起訴，如
      其中一人或數人拒絕同為原告而無正當理由者，法院得依
      原告聲請，以裁定命該未起訴之人於一定期間內追加為原
      告。逾期未追加者，視為已一同起訴。」觀諸其立法理由
      為：「訴訟標的對於數人必須合一確定而應共同起訴者，
      該數人必須一同起訴，否則當事人之適格即有欠缺，如其
      中一人或數人拒絕同為原告，將使他人無法以訴訟伸張或
      防衛其權利，自有未宜。爰於第1 項規定如拒絕同為原告
      而無正當理由者，法院得依原告之聲請，以裁定命該未起
      訴之人追加為原告，逾期未追加者，視為已一同起訴。至
      於拒絕同為原告是否無正當理由，則應由法院斟酌原告起
      訴是否為伸張或防衛其權利所必要等情形決定之。」足見
      該條規定，旨在解決訴訟上固有必要共同訴訟當事人適格
      之問題，乃明文規定法院得依聲請裁定命無正當理由而拒
      絕共同起訴之人追加為原告或擬制其為原告，使該訴訟之
      原告不因其他依法應共同起訴之人任意拒絕同為原告而失
      其訴訟救濟，至於實體上權利之行使，仍應依實體法相關
      規定為之，非謂部分公同共有人得藉由民事訴訟法第56條
      之1 之規定，代為行使其他公同共有人實體法上之權利。
      是以，縱原告辰○、亥○○、申○○、天○○○、卯○○
      、未○○、巳○○、午○○、地○、庚○○、子○○、戊
      ○○、陳金龍、陳萬來等14人對訴外人陳水返為終止信託
      關係之意思表示，揆諸前揭法條及最高法院判決見解，仍
      不及於追加原告辛○○、丙○○、乙○○、丑○○、丁○
      ○、甲○○等6 人。則原告主張其與訴外人陳水返間之信
      託關係業經原告以意思表示終止云云，尚非可採。
    2.惟按，信託關係，以當事人間之信任關係為基礎，其性質
      與委任關係類似，自可類推適用民法第555 條規定，認信
      託關係因當事人一方死亡而消滅（最高法院83年度臺上字
      第998 號判決要旨參照，同院83年度臺上字第2780號、81
      年度臺上字第364 號、80年度臺上字第2491號、79年度臺
      上字第2031號、72年度臺上字第4501號判決亦同此意旨）
      。至於85年1 月26日公布施行之信託法第8 條第1 項規定
      ：「信託關係不因委託人或受託人死亡、破產或喪失行為
      能力而消滅。但信託行為另有訂定者，不在此限」，得否
      一概適用於公布施行前之信託行為，尚非無疑。查訴外人
      陳水返之兄弟姐妹，於被繼承人陳木過世時，同意由訴外
      人陳水返作為遺產登記名義人，乃基於手足間之信任關係
      ，應認係專屬其本身之權利，倘認訴外人陳水返過世後，
      信託關係仍不消滅，其後衍生再轉繼承等問題，徒然使法
      律關係更趨複雜。則原告主張被繼承人陳木其餘繼承人與
      訴外人陳水返間之信託關係，於96年9 月28日訴外人陳水
      返過世後消滅，應堪認定，原告自得請求返還信託物。
  (五)關於系爭27、31、32、33、38、69、48、48-1土地應繼分之
    分配：
    原告主張系爭27、31、32、33、38、69、48、48-1土地應依
    附表1 、2 所示之應繼分分割，被告為訴外人陳水返之繼承
    人，應依繼承關係辦理繼承登記後，將各繼承人應繼分所有
    權移轉登記予各繼承人等語，惟為被告所否認，並辯稱被繼
    承人陳老圓之繼承人除陳木外，另有訴外人陳香云云。經查
    ：
    1.系爭27、31、32、33、38、69、48、48-1地號土地於被繼
      承人陳老圓於12年7 月14日過世後，登記為被繼承人陳木
      所有，至於系爭51-2、51-6地號土地於被繼承人陳老圓過
      世後，因未辦理繼承登記，於88年8 月10日再轉繼承登記
      為陳水定、陳水返、陳水鄉、地○、壬○○、辛○○、丙
      ○○、乙○○、丑○○、丁○○、甲○○、庚○○、子○
      ○、戊○○、己○○、癸○○公同共有，此有上開土地登
      記謄本足考（卷1 第29頁至第34頁）。而被繼承人陳老圓
      固另有一女陳香，此有戶口簿影本可參（卷3 第80-1頁）
      ，然以日據時期民事習慣，女子原則上無繼承權，戶口簿
      上之登載不推定女子有繼承權，且依上開戶口簿記載，訴
      外人陳香於被繼承人陳木過世前之大正11年72月7 日因婚
      姻除戶，其與其繼承人迄今亦未曾就繼承問題為任何主張
      ，則依上開日據時期民事習慣，難認訴外人陳香就訴外人
      陳老圓之遺產有應繼分得以主張。
    2.查被繼承人陳木之繼承人為長女李陳秀（由原告辛○○、
      丙○○、乙○○、丑○○、丁○○、甲○○等6 人再轉繼
      承）、長子陳水定（由原告辰○、亥○○、申○○等3 人
      再轉繼承）、次子陳水返（被告戌○○○、酉○○、寅○
      ○再轉繼承）、三子陳水鄉（原告天○○○、卯○○、未
      ○○、巳○○、午○○等5 人再轉繼承）、三女地○、五
      女李陳最之繼承人原告庚○○、子○○、戊○○、陳金龍
      、陳萬來等5 人代位繼承，共計23人之事實，業經認定如
      前，各房應繼分各6 分之1 ，經再轉繼承及代位繼承後，
      原告辛○○、丙○○、乙○○、丑○○、丁○○、甲○○
      應繼分各36分之1 ，原告辰○、亥○○、申○○應繼分各
      18分之1 ，被告戌○○○、酉○○、寅○○應繼分各18分
      之1 ，原告地○應繼分6 分之1 ，原告庚○○、子○○、
      戊○○、陳金龍、陳萬來應繼分各分之1 。則原告請求被
      告依上開應繼分，將系爭27、31、32、33、38、69地號土
      地辦理繼承登記後，按附表壹所列之各繼承人應繼份為分
      割，並將各繼承人應繼份部分之所有權移轉登記與全體原
      被告，即屬有據。
    3.又被繼承人陳水返將系爭48、48-1地號土地以2,958 萬元
      之價格售予訴外人陳國松，所得價金本為信託物之替代，
      於信託關係消滅後應依各繼承人應繼分返還各繼承人，除
      辰○、亥○○、申○○、天○○○、卯○○、未○○、巳
      ○○、午○○等人已與被告達成和解而不請求外，原告請
      求被告將上開價金按附表貳所列各繼承人應得金額給付全
      體原被告，亦屬有據。又訴外人陳水返雖於95年3 月27日
      以2,958 萬元之價格售予訴外人陳國松，並於95年4 月30
      日以辦妥所有權移轉登記，然斯時信託關係仍存續，原告
      亦尚未向訴外人陳水返或其繼承人為返還上開金額之催告
      ，則原告請求自95年4 月26日起算之法定遲延利息，尚非
      可採，應自被告收受原告變更訴之聲明五狀繕本翌日即98
      年5 月21日起算，始稱妥適。
  (六)關於原告請求被告占有系爭31、32、33地號暨其上門牌號碼
    臺北縣八里鄉○○路○ 段15號房屋相當於租金之不當得利部
    分：
    原告主張訴外人陳水返在系爭31、32、33地號土地上建造門
    牌號碼臺北縣八里鄉○○路○ 段15號建物無償供其家族使用
    ，不符信託目的，應返還不當得利云云，惟為被告所否認，
    辯稱受託人若管理、處分信託財產乃有權處分，並無不當得
    利，且系爭房屋為被繼承人陳木起造等語。經查：
    1.又土地與房屋為各別之不動產，各得單獨為交易之標的，
      且房屋之性質不能與土地分離而存在，亦即使用房屋必須
      使用該房屋之基地，故土地及房屋同屬一人，而將土地及
      房屋分開、同時或先後出賣，其間雖無地上權設定，然除
      有特別情事，可解釋為當事人之真意，限於賣屋而無基地
      之使用外，均應推斷土地承買人默許房屋承買人繼續使用
      土地，最高法院著有48年臺上字第1457號判例，至89年5
      月5 日增訂之民法第425 條之規定，使之明文化，並進而
      推定在房屋使用期限內視為有租賃關係。查坐落系爭27、
      31、32、33地號土地上門牌號碼臺北縣八里鄉大崁腳6 號
      （門牌改編為龍米路3 段15號）房屋為訴外人陳木起造，
      於67年3 月13日取得使用執照，未辦理建物所有權第1 次
      登記之事實，業據被告提出67使字第651 號使用執照影本
      為證（卷2 第85頁），並為兩造所不爭執，堪認系爭房屋
      起造時，土地及房屋同屬一人。茲系爭31、32、33地號土
      地已依各原被告應繼分分割如前，惟就系爭房屋部分尚未
      分割，屬兩造公同共有，揆諸前揭說明，系爭房屋坐落系
      爭土地仍應認為具有正當權源，合先敘明。
    2.復按，依民法第828 條第2 項規定，除公同共有所由規定
      之法律或契約另有規定外，公同共有物其他權利行使，應
      得公同共有人全體之同意。前開規定所謂「其他權利之行
      使」，應包含公同共有物之使用收益、變更、保存、改良
      與管理行為。查系爭房屋為被繼承人陳木原始起造，未經
      辦理第一次建物登記，應為全體繼承人所繼承，然其餘繼
      承人將其應繼分信託予訴外人陳水返，基於受託人對信託
      財產之管理處分權能，訴外人陳水返於信託關係存續期間
      對於系爭房屋之占有使用，縱違反信託目的，亦難認為無
      權占有。至於96年9 月28日信託關係消滅後，兩造基於繼
      承法律關係公同共有系爭房屋所有權，其占有及使用收益
      ，自應得公同共有人全體之同意始得為之。被告於信託關
      係消滅後，未得全體公同共有人之同意，繼續占有系爭房
      屋，自屬無權占有。
    3.按「無法律上之原因而受利益，致他人受損害者，應返還
      其利益。」民法第179 條定有明文。又無權占有他人土地
      ，可能獲得相當於租金之利益，為社會通常之觀念（最高
      法院61年台上字第1695號判例參照）。查被告於信託關係
      消滅後，未得全體公同共有人之同意，繼續無權占有系爭
      房屋，依社會通念，可消極減免其應支付使用房屋之代價
      ，而受有利益，致全體公同共有人受有損害，自應返還其
      利益，且此請求權係源自於系爭房屋使用權益，而系爭房
      屋又屬兩造公同共有，則該不當得利請求權應屬兩造公同
      共有債權。再按，城市地方房屋之租金，以不超過土地及
      其建築物申報總價年息10% 為限，土地法第97條第1 項定
      有明文，而土地法第97條規定之土地價額，係指法定地價
      而言，為土地法施行法第25條所明定，又土地法第148 條
      規定，土地所有權人依土地法所申報之地價為法定地價，
      土地法第115 條復規定，同法第97條之規定，於租用基地
      建築房屋準用之，是建築基地（即土地）之租金，亦按土
      地申報地價年息10% 為限。惟此年息10% 為限，乃指房屋
      租金之最高限額而言，非謂所有租賃房屋之租金必須照申
      報價額年息10 %計算之，尚須斟酌基地之位置，工商繁榮
      程度、使用人利用基地之經濟價值、所受利益，彼等關係
      及社會感情等情事以為決定（最高法院46年臺上字第855
      號、68年臺上字第3071號判例意旨參照）。查被告占有系
      爭房屋，面積283 平方公尺，坐落於系爭27、31、32、33
      地號土地上，此為被告所不爭，系爭27、31、32、33地號
      土地96年1 月申報地價每平方公尺1,760 元，此有土地登
      記謄本可憑（卷1 第29頁至第32頁），又系爭房屋為加強
      磚造農舍，有使用執照足考（卷2 第85頁），本院審酌被
      告使用房屋之狀況、系爭土地坐落之地段等情狀，應認為
      原告請求被告給付予全體公同共有人相當於租金之不當得
      利損害金，以該土地申報價額年息5%計算，尚稱合理，共
      計原告得請求被告給付予全體公同共有人自96年9 月29日
      起至起訴狀繕本送達被告即96年12月18日止共計81日相當
      於租金不當得利5,527 元及法定遲延利息（計算式：申報
      地價1,760 元x 占用面積283 平方公尺x 年息5%x81/365=
      5, 527元，元以下4 捨5 入，以下同），及自起訴狀繕本
      送達被告翌日即98年12月19日起至返還土地之日止，按月
      給付全體公同共有人2,075 元（計算式：申報地價1,760
      元x 占用面積283 平方公尺x 年息5%／12月=2,075元），
      並依如附表、肆所示比例分割後給付予各公同共有人。
      逾上開金額之請求即非可採。
五、從而，原告請求被告應就登記其被繼承人陳水返所有坐落如
    附表一所列土地之地號及面積於辦理繼承登記後，按附表壹
    所列之各繼承人應繼份為分割，並將各繼承人應繼份部分之
    所有權移轉登記與全體原被告，並應將其被繼承人陳水返處
    分臺北縣八里鄉○○里○段渡船頭小段48、48-1地號土地所
    得價金，按附表貳所列各繼承人應得金額給付全體原被告，
    及自98年5 月21日起至清償日止，按週年利率5%計算之利息
    ，另支付原被告如附表所示之金額，及自98年12月19日起
    至清償日止，按週年利率5%計算之利息，暨自98年12月19日
    起至返還附表肆所示土地予全體原被告之日止，按月於每月
    1 日給付如附表4 所示之金額，為有理由，應予准許，逾上
    開部分之請求為無理由，應予駁回。
六、本件判決基礎俱已臻明確，兩造其餘攻防方法及訴訟資料經
    本院審酌後，核與判決不生影響，無逐一論駁之必要，併此
    敘明。
七、末按，因共有物分割、經界或其他性質上類似之事件涉訟，
    由敗訴當事人負擔訴訟費用顯失公平者，法院得酌量情形，
    命勝訴之當事人負擔其一部，民事訴訟法第80條之1 定有明
    文。本件為分割遺產之訴，故原告請求雖有理由，惟關於訴
    訟費用負擔，以繼承人全體各按其應繼分比例負擔，方屬事
    理之平，併此敘明。
八、據上論結，本件原告之訴為一部有理由、一部無理由，依民
    事訴訟法第385 條第1 項前段、第80條之1 ，判決如主文。
中    華    民    國    98    年    7     月    13    日
                  民事第二庭  法  官  陳玉曆
以上正本證明與原本無異。
如對本判決上訴，應於判決送達後20日內向本院提出上訴狀。
中    華    民    國    98    年    7     月    15    日
                              書記官  吳華瑋


司法院資訊處製作；財團法人民間司法改革基金會備份。
